臺灣彰化地方法院民事判決
                                     109年度訴字第1011號
原　　　告　盧麗貞

            盧秀丹
            盧滿美
兼　上三人
訴訟代理人　盧麗津
被　　　告　盧江月英
法定代理人　盧麗華

上列當事人間請求返還不當得利事件，本院於民國109 年10月8日言詞辯論終結，判決如下：
    主      文
被告應給付原告盧麗貞、盧秀丹、盧滿美、盧麗津各新臺幣伍拾
陸萬玖仟玖佰柒拾壹元及均自民國一百零九年八月二十九日起至
清償日止，按年息百分之五計算之利息。
訴訟費用由被告負擔。
本判決第一項於原告盧麗貞、盧秀丹、盧滿美、盧麗津各以新臺
幣拾捌萬玖仟玖佰玖拾元供擔保後，得假執行。但被告如各以新
臺幣伍拾陸萬玖仟玖佰柒拾壹元為原告盧麗貞、盧秀丹、盧滿美
、盧麗津預供擔保，得免為假執行。
    事實及理由
一、查被告因中度失智症，致有精神障礙致不能為意思表示或受意思表示，不能辨識其意思表示之效果，於民國105 年2 月5 日經本院以104 年度監宣字第234 號裁定宣告為受監護宣告之人，並指定原告盧麗津、訴外人盧政志為監護人。嗣本院於107 年12月27日以105 年度監宣字第272 號、106 年度監宣字第279 號裁定改定原告4 人、盧麗華為被告之共同監護人等情，業據本院調取上開事件卷宗核閱無訛，堪以認定。本件原告4 人對被告起訴，其利益與被告相悖，自應由盧麗華單獨為被告之法定代理人，合先敘明。
二、原告主張：被告為原告之母。原告之父盧清木於民國85年5月1 日死亡，所遺不動產其中門牌號碼彰化縣○○市○○路000 ○0 號未辦保存登記建物（下稱系爭建物），未經全體繼承人協議分割，仍為全體繼承人所公同共有。被告自盧清木死亡後，即單獨出租系爭建物收取租金迄今。訴外人即被告之子、原告之兄弟、亦為盧清木繼承人之盧政志於105 年向本院提起返還不當得利之訴，迭經本院、臺灣高等法院臺中分院（下稱臺中高分院）認定系爭建物應由兩造、被告法定代理人盧麗華、盧政志公同共有，應繼分各7 分之1 ，判決盧政志於7 分之1 應繼分範圍內勝訴確定。又被告自94年8 月至109 年7 月共收取租金新臺幣（下同）3,989,800 元，就原告應繼分部分應歸由原告取得，原告得請求被告返還原告4 人每人各569,971 元。爰依民法第179 條規定，提起本件訴訟。並聲明：如主文所示。
三、被告則以：對於原告主張之事實無意見，惟被告現已失智，居住在療養院，正需用錢。被告現金已不足清償本件請求，希望原告取得執行名義，待被告亡故後如有遺產，原告再為主張等語，資為抗辯。並聲明：（一）原告之訴及假執行之聲請均駁回。（二）如受不利判決，願供擔保，請准宣告免為假執行。
四、本件原告主張兩造均為盧清木之繼承人，應繼分各7 分之1，系爭建物為盧清木之遺產，未經繼承人協議分割而公同共有，被告自85年間起即單獨出租系爭建物，94年8 月至109年7 月間共收取租金3,989,800 元，經盧政志起訴請求返還勝訴確定等情，業據其提出遺產分割協議書、本院105 年度訴字第1129號、臺中高分院106 年度上字第328 號民事判決、本院民事判決確定證明書、交易明細、存摺影本、房屋租賃契約書為證（見本院卷第21頁至第22頁、第23頁至第49頁、第51頁、第57頁至第70頁、第71頁至第90頁、第91頁至第92頁），且為被告所不爭執，自堪信為真實。
五、原告另主張被告應返還不當得利乙節，則為被告所否認，並以前詞置辯。是本院所應審酌者厥為：被告單獨收取系爭建物租金，是否逾越其就系爭建物應有部分使用收益，而受有不當得利？原告依民法第179 條規定請求被告返還不當得利，有無理由？茲論述如下：
（一）按無法律上之原因而受利益，致他人受損害者，應返還其利益。雖有法律上之原因，而其後已不存在者，亦同。民法第179 條定有明文。又不當得利依是否基於給付關係，分為給付型不當得利、非給付型不當得利。前者係基於受損人之給付所發生，後者則係因給付以外行為（受損人、受益人、第三人之行為）或法律規定或事件所成立之不當得利。非給付型不當得利中之權益侵害之不當得利，凡因侵害取得本應歸屬於他人權益內容而受利益，致他人受損害，即欠缺保有利益之正當性，應構成「無法律上之原因」而成立不當得利。次按繼承人有數人時，在分割遺產前，依民法第1151條規定，各繼承人對於遺產全部為公同共有關係，固無應有部分。然共有人（繼承人）就繼承財產權利義務之享有（行使）、分擔，仍應以應繼分（潛在應有部分）比例為計算基準，若逾越其應繼分比例享有（行使）權利，就超過部分，應對其他共有人負不當得利返還義務，他共有人自得依其應繼分比例，計算其所失利益而請求返還不當得利。
（二）經查，兩造不爭執系爭建物為盧清木之遺產，且未經分割，應由包括兩造在內之全體繼承人公同共有，應繼分各7分之1 等情，則被告單獨出租系爭建物收取租金，就超過其應繼分部分，即屬逾越其得使用收益權利範圍之利益，侵害歸屬原告（及其他繼承人）權益內容之租金利益，揆諸上開說明，自屬不當得利。從而，原告依民法第179 條規定，請求被告返還所收取租金各7 分之1 ，洵屬有據，應予准許。被告雖以前詞置辯，惟其個人資力不足，尚不足以作為拒絕給付之事由，難以採信。再查，兩造不爭執被告自94年8 月至109 年7 月間共收取租金3,989,800 元，則原告請求被告給付原告4 人每人各569,971 元（計算式：3,989,800 元×應繼分1/7 ＝569,971 元，小數點以下四捨五入），為有理由，應予准許。另本件原告依民法第179 條規定請求被告返還不當得利，為無確定期限且未另約定利率之債務，被告不爭執本件民事起訴狀繕本已於109 年8 月27日寄存，經被告法定代理人於109 年8 月28日領取（見本院卷第103 頁送達證書、第108 頁言詞辯論筆錄），則原告請求自109 年8 月29日起算至清償日止，按年息百分之5 計算之遲延利息，合於民法第229 條第2項、第233 條第1 項前段、第203 條規定，亦應准許。
六、綜上所述，原告依民法第179 條規定請求被告給付原告4 人每人各569,971 元及均自109 年8 月29日起至清償日止，按年息百分之5 計算之利息，為有理由，應予准許。
七、假執行之宣告：兩造分別陳明願供擔保，聲請宣告假執行及免為假執行，經核均合於法律規定，爰分別酌定相當之擔保金額宣告之。
八、本件事證已臻明確，兩造其餘攻擊防禦方法及證據，核與判決結果不生影響，爰不一一論列，併此敘明。
九、訴訟費用負擔之依據：民事訴訟法第78條。
中　　華　　民　　國　 109　　年　　10　　月　　21　　日
                  民事第四庭    法  官  歐家佑
被告得上訴
以上正本係照原本作成。
如不服本判決，須於判決送達後20日內向本院提出上訴狀。(須
按他造當事人之人數附繕本)。如委任律師提起上訴者，應一併
繳納上訴審裁判費。
中　　華　　民　　國　 109　　年　　10　　月　　21　　日
                                書記官  黃明慧